臺灣臺北地方法院刑事判決　　　　　　　99年度訴字第1703號
公　訴　人　臺灣臺北地方法院檢察署檢察官
被　　　告　徐愛國
指定辯護人　本院公設辯護人張寅煥
　　　　　　本院公設辯護人沈芳萍
上列被告因偽造有價證券案件，經檢察官提起公訴（99年度偵緝
字第1219號），本院判決如下：
    主  文
徐愛國無罪。
    理  由
一、公訴意旨略以：被告徐愛國明知陳福榮於民國97年1月20日
    在臺北市○○街66巷53弄15號4樓所交付臺北富邦銀行西松
    分行戶名白土德、帳號000000000000號如附表所示之支票及
    白土德所有之印章，係白土德因擔保債權之用而交付予陳福
    榮轉交徐愛國保管，並未授權或同意被告使用，竟基於意圖
    供行使之用而偽造有價證券之犯意，擅自盜蓋白土德之印章
    於如附表編號1至9所示之支票而偽造有價證券後，交付予所
    示之人以行使，足生損害於白土德及陳慶明、黃家盛、林冠
    宏、黎英華等人。嗣因白土德無力兌現支票，於97年3月4日
    ，至臺北富邦銀行西松分行謊報上開支票遭竊，致臺灣票據
    交換所據以函請警方偵辦而循線查悉上情。因認被告涉犯刑
    法第201條之偽造有價證券罪嫌等語。
二、按犯罪事實應依證據認定，無證據不得推定其犯罪事實，又
    不能證明被告犯罪者，應諭知無罪之判決，刑事訴訟法第15
    4 條、第301 條第1 項分別定有明文。又認定犯罪事實所憑
    之證據，雖不以直接證據為限，間接證據亦包括在內，然而
    無論直接證據或間接證據，其為訴訟上之證明，須於通常一
    般之人均不致有所懷疑，而得確信其為真實之程度者，始得
    據為有罪之認定，倘其證明尚未達到此一程度，而有合理之
    懷疑存在而無從使事實審法院得有罪之確信時，即應由法院
    為諭知被告無罪之判決，最高法院著有76年臺上字第4986號
    判例可資參照。再者，而刑法第201條第1項偽造有價證券罪
    之所謂偽造，係以行為人並無制作權而擅自以他人名義虛偽
    製作為必要，茍行為人係基於有制作權人之同意或授權或其
    他原因而制作，即無偽造之可言。
三、證據能力
  (一)按被告以外之人於審判外之言詞或書面陳述，除法律有規定
    者外，不得作為證據，刑事訴訟法第159條第1項訂有明文。
    證人陳福榮於接受警員及檢察事務官詢問時所為之陳述，為
    被告以外之人於審判外之言詞陳述，依刑事訴訟法第159 條
    第1項之規定，前述陳述原則上不具證據能力；惟陳福榮於
    本院100年4月26日審理時，已基於證人地位、經合法具結並
    在賦予被告對質詰問機會之情形下為證述，其證述之內容，
    與其在警詢中之陳述大致相符，則其於審判外之上開陳述，
    即因其在本件審理時到庭作證，而取得證據能力。
  (二)按被告以外之人於檢察事務官、司法警察官或司法警察調查
    中所為之陳錄，與審判中不符時，其先前之陳述具有較可信
    之特別情況，且為證明犯罪事實存否所必要者，得為證據。
    ，刑事訴訟法第159條之2亦有明定。本件證人白土德關於其
    是否向被告調借現金之事實，其於警詢中及檢察事務官詢問
    時之陳述與其於本院所為之陳述不符，而其在警詢之陳述，
    係出於自由意識所為之陳述，且查，該次筆錄距離事實發生
    時間較接近，是其於警詢中之陳述，具有較可信之特別情況
    ，揆諸前揭規定，得為證據。
  (三)按被告以外之人於審判外之陳述，雖不符刑事訴訟法第159
    條之1、159條之2、159條之3、159條之4等規定，而經當事
    人於審判程序同意作為證據，法院審酌該言詞陳述或書面陳
    述作成時之情況，認為適當者，亦得為證據。當事人、代理
    人或辯護人於法院調查證據時，知有第159條第1項不得為證
    據之情形，而未於言詞辯論終結前聲明異議者，視為有前項
    之同意，刑事訴訟法第159條之5定有明文。本案當事人就下
    述其餘證據方法之證據能力，於言詞辯論終結前均未異議，
    而經本院審酌各該證據方法之作成時，並無其他不法之情狀
    ，均適宜為本案之證據，依刑事訴訟法第159條之5之規定，
    有證據能力。
四、公訴人認被告犯刑法第210條之偽造有價證券罪，無非係以
    被告徐愛國之供述、證人白土德、陳福榮、陳慶明、黃家盛
    、林冠宏、黎英華之證述及附表編號1至9所示支票影本等為
    主要論據。
五、訊據被告固然坦承有將以白土德名義簽發如附表編號1至9所
    示之支票交付予他人行使之事實，惟堅詞否認有何偽造有價
    證券之犯行，辯稱：當時我答應幫白土德處理債務，要陳福
    榮跟白土德拿空白支票及印章，白土德後來交付空白支票及
    印章，我以為白土德同意我使用等語。經查：
  (一)被告於97年1、2月間曾持證人白土德名義開立如附表編號1
    至9所示之支票9張，並分別交付他人以行使，證人白土德則
    於97年3月4日填具票據掛失止付通知書，向臺灣票據交換所
    通知掛失止付該等支票，其票據喪失經過載稱：97年1月20
    日徐愛國到陳福榮家中未經知會拿走支票及印章而掛失止付
    票據，業據證人白土德、陳慶明、黃家盛、林冠宏、黎英華
    、莊士光、翁小茜、翁麗雲、陳玟涵於警詢時證述明確（見
    97 年度偵字第11944號偵查卷第7至11頁、第17至30頁、第
    34至39頁），並有附表編號1至9所示支票影本資料、退票理
    由單、遺失票據申報書、票據掛失止付通知書、掛失止付票
    據提示人資料查報表及臺灣票據交換所99年12月29日台票總
    字第09900006892號函及檢附之資料在卷可參（見前揭偵查
    卷第44至48、50至62、64至69、71至76頁及本院卷第32至35
    頁）。
  (二)證人白土德於警詢、偵查及本院審理時證稱：我有欠陳福榮
    錢，我有交付一本富邦銀行空白的支票交給陳福榮，約有18
    或20張左右的支票，應該是97年1月20日，陳福榮要求就說
    我把支票本放在他那邊，是擔心我利用支票在外面借錢，所
    以放支票本及印章在陳福榮那邊，陳福榮沒有說把我的支票
    本拿去給誰或交給被告。後來銀行通知我，支票跳票，我覺
    得奇怪為什麼發生這種事情，我馬上就到陳福榮他家去，問
    說為什麼會發生這種事情，陳福榮向我說這個是被告到他家
    跟他拿走的，我說這又怎麼辦，陳福榮就說我們就申報遺失
    ，我並沒有同意被告開立支票等語（見前揭偵查卷第9至10
    頁、第103頁及本院卷第79至83頁），惟於偵查中證稱：調
    10萬元現金的事情，被告並不在場，我是透過陳福榮，由陳
    福榮將支票交給被告，只是我當時以為是陳福榮要保管等語
    （見前揭偵查卷第111頁），且證人陳福榮於警詢及偵查中
    均證稱：因為白土德開一張面額10萬元的支票，向被告調現
    ，被告開出條件是5分利及白土德須將空白支票與印章交給
    被告保管，才願調現給白土德，經白土德同意下，在白土德
    家樓下將支票與印章交給我，我再將支票與印章轉交給被告
    。當時白土德有簽立借據，保管的協定僅有口頭約定，白土
    德交付10 萬支票時，支票到期日並沒有寫月份，如果無法
    還清，每月僅需付利息5000元，其他空白支票僅交被告保管
    ，我有跟白土德說支票要交給被告保管等語（見前揭偵查卷
    第12至14頁、第104頁），堪認證人白土德確實知悉交付空
    白支票及印鑑予證人陳福榮，再由證人陳福榮轉交予被告之
    事實。
  (三)證人白土德雖於本院審理時證稱：有一次陳福榮要幫我向徐
    愛國他老婆的老闆還是誰調10萬元，要開一張支票，是我自
    己填載的，要我把印章也給他，但是後來沒有調成，簽立了
    一張借據，至於印章是否有還我，事隔很久了我現在有點模
    糊。我印象中沒有透過陳福榮向被告調10萬元，約定利息，
    且10萬也沒有調到。被告有拿錢給陳福榮說要還給車行的這
    個部份，我有點印象，3萬元支票的部份，我有聽陳福榮說
    ，可是後來並沒有幫我處理這3萬元支票的事情，我的印象
    中，借10萬元的借據，就是要向徐愛國老婆的老闆還是什麼
    人借款的，那時候徐愛國根本沒有錢，後來沒有借成。3 萬
    元那一件，我可以確定根本沒有處理，因為那張支票還在對
    方手上等語（見本院卷第80至81頁背面、第91頁及背面），
    惟於警詢時供稱：我有透過陳福榮向徐愛國票貼10萬元。約
    定借款與償還條件，是我開一張10萬元的支票，但是日期部
    分沒有完全填寫，另外寫一張借據、約定每月利息5000元，
    如果沒有完全付清，就付利息，但我後來有先還5萬元，支
    票號碼HS0000000號、面額10萬元之支票，就是我向徐愛國
    票貼借款的票，是我簽發的，但是月份不是我填的等語（見
    前揭偵查卷第9至10頁）；於偵查中證稱：調10萬元現金的
    事情，被告並不在場，我是透過陳福榮，由陳福榮將支票交
    給被告，只是我當時以為是陳福榮要保管等語（見前揭偵查
    卷第111頁），其於本院審理時證述與其警詢、偵查之證述
    前後矛盾，亦與證人陳福榮前揭證述並不相符，應以其警詢
    所述有透過陳福榮向被告票貼10萬元較為可採。
  (四)依證人白土德於警詢及偵查所述，及證人陳福榮前揭證述及
    於本院審理時證稱：白土德有開票借給別人，找我處理，我
    說我的錢已經被被告借光了，我沒有錢幫白土德處理，後來
    我向徐愛國說白土德要請我替他處理這9萬及3萬的二筆錢，
    我無法處理，我向徐愛國說，徐愛國就說他有辦法，當下被
    告就說白土德會亂開票，我才去向白土德表示要幫他保管空
    白支票以及印章，就把支票、印章放在我這邊保管，我再把
    支票及印章交給被告。後來白土德支票、印鑑交付給我，我
    有說要交給徐愛國，我拿到白土德的支票本及印鑑好像是一
    天或是二天，我就原封不動交給徐愛國。當時我交給被告的
    時候，說一定要向白土德講，但是我不知道徐愛國有無向白
    土德講等語（見本院卷第85至90頁），佐以被告於本院審理
    時供稱：當初陳福榮向我說白土德欠車行9萬元，我說好，
    那乾脆你就拿10萬元去，我之前都沒有看過這張借據等語（
    見本院卷第92頁），顯見證人白土德係透過陳福榮向被告調
    借10萬元現金後，並交付空白支票及印章予陳福榮，陳福榮
    並將空白支票及印章交付予被告。
  (五)證人白土德雖於警詢、偵查及本院審理時一再證稱交付空白
    支票及印章僅係交由陳福榮保管，他怕我亂開票，並未同意
    被告使用交付等情，惟若白土德交付空白票據及印章之目的
    僅在於保管，僅須交付空白票據即可，毋庸一併交付印鑑章
    ，證人白土德此舉顯與常情有違，又支票本上之票據號碼為
    連號之設計，而依白土德所填載之票據掛失止付通知書以觀
    ，證人白土德掛失之票據號碼並非連號，掛失票據之支票號
    碼自HS0000000至HS0000000號，但不包含HS0000000、HS000
    00 00、HS0000000、HS0000000、HS0000000、HS0000000及
    HS00 00000號，共掛失止付18張支票，此有票據掛失止付通
    知書在卷可稽（見前揭偵查卷第42頁），若證人白土德自97
    年1月20日交付空白票據予陳福榮後，並未授權被告開立所
    交付之空白支票，則證人白土德於辦理掛失止付票據時，應
    將全部之支票即自HS0000000至HS0000000號均掛失止付，然
    證人白土德卻僅就18張支票辦理掛失止付，顯非合理。且台
    北富邦商業銀行西松分行白土德名義開立之支票號碼HS0000
    000、HS0000000、HS0000000、HS0000000號之支票分別於97
    年2月1日、97年1月30日、97年2月18日及97年2月1日兌現，
    於97年2月27日開始退票，此有台北富邦商業銀行股份有限
    公司西松分行財富管理100年5月11日北富銀西松字第100000
    00 14號函及檢送之白土德存款帳戶交易往來明細表在卷可
    參（見本院卷第109至118頁），佐以證人白土德於警詢時證
    稱：我是接到銀行通知支票跳票，去找陳福榮等語（見前揭
    偵查卷第10頁），顯見證人白土德確有透過陳福榮向被告調
    借10萬元現金後，同意被告使用交付之空白支票及印章，惟
    嗣因被告自97年2月27日起無法兌現支票而發生退票情事，
    證人白土德始對於其他交付之空白支票於97年3月4日辦理掛
    失止付。況白土德掛失之支票尚包含白土德於警詢時供稱向
    被告以票貼借款之支票，惟該支票應係由白土德透過陳福榮
    交付予被告以調取現金10萬元，並無遺失或未經同意取走之
    情形，更可證明白土德係因被告使用票據周轉不良發生跳票
    之情形，白土德方連同一開始開立支票向被告票貼之支票，
    一同辦理掛失。被告辯稱係因幫助白土德處理債務，方取得
    白土德之支票使用，自屬可採。
六、綜上所述，被告係因協助證人白土德處理債務，方透過陳福
    榮取得白土德同意交付供使用之空白支票本及印鑑章，堪認
    被告有獲得簽發白土德支票供自己使用之授權，其填載支票
    行使之行為，自與刑法偽造有價證券罪之要件有間，公訴人
    所舉證據尚不足以證明被告有偽造有價證券之犯行。此外，
    復查無其他積極證據足證被告涉有公訴人所指前述犯行，本
    件不能證明被告犯罪，參照前述說明，依法應為無罪之諭知
    。
據上論斷，應依刑事訴訟法301條第1項，判決如主文。
本案經檢察官郭郁到庭執行職務。
中    華    民    國   100    年    5     月    31    日
                  刑事第七庭    審判長法  官  林庚棟
                                      法  官  林勇如
                                      法  官  章曉文
以上正本證明與原本無異。
如不服本判決應於收受送達後10日內向本院提出上訴書狀，並應
敘述具體理由；其未敘述上訴理由者，應於上訴期間屆滿後20日
內向本院補提理由書（均須按他造當事人之人數附繕）「切勿逕
送上級法院」。
                                      書記官  林義盛
中    華    民    國   100    年    5     月    31    日
附表
┌──┬─────┬──────┬────┬────────────┐
│編號│支票號碼  │發   票   日│金    額│交     付     流     項 │
├──┼─────┼──────┼────┼────────────┤
│ 1  │HS0000000 │  97年3月5日│ 50000元│徐愛國交付予林冠宏轉交予│
│    │          │            │        │陳玟涵轉交付予翁小茜轉交│
│    │          │            │        │付予翁麗雲提示。        │
├──┼─────┼──────┼────┼────────────┤
│ 2  │HS0000000 │  97年3月8日│ 80000元│徐愛國交付予黃家盛轉交予│
│    │          │            │        │莊士光提示。            │
├──┼─────┼──────┼────┼────────────┤
│ 3  │HS0000000 │  97年3月9日│100000元│徐愛國交付予黎英華提示。│
├──┼─────┼──────┼────┼────────────┤
│ 4  │HS0000000 │ 97年3月10日│100000元│徐愛國交付予陳慶明再轉交│
│    │          │            │        │付予陳朱品提示。        │
├──┼─────┼──────┼────┼────────────┤
│ 5  │HS0000000 │ 97年3月14日│100000元│徐愛國交付予黎英華提示。│
│    │          │（起訴書誤載│        │                        │
│    │          │ 為3月10日）│        │                        │
├──┼─────┼──────┼────┼────────────┤
│ 6  │HS0000000 │ 97年3月21日│100000元│徐愛國交付予黎英華提示。│
├──┼─────┼──────┼────┼────────────┤
│ 7  │HS0000000 │ 97年3月28日│100000元│徐愛國交付予黎英華提示。│
├──┼─────┼──────┼────┼────────────┤
│ 8  │HS0000000 │ 97年3月31日│ 33000元│徐愛國交付予林冠宏轉交予│
│    │          │            │        │林水順轉交予陳麗華提示。│
├──┼─────┼──────┼────┼────────────┤
│ 9  │HS0000000 │ 97年4月20日│100000元│徐愛國交付予黎英華提示。│
│    │          │            │        │                        │
└──┴─────┴──────┴────┴────────────┘